【裁判字號】    89,上,758
【裁判日期】    890829
【裁判案由】    確認本票債權不存在
【裁判全文】
臺灣高等法院民事判決                              八十九年度上字第七五八號
      上  訴  人    新和益精密工業股份有限公司
      法定代理人    李蓮枝
      訴訟代理人    張世興律師
      複  代理人    陳在源律師
      被  上訴人    方宏實業股份有限公司
                              .
      法定代理人    方詩檳    .
      訴訟代理人    王玉楚律師
                    紀舒青律師
                    李汶哲律師
右當事人間確認本票債權不存在事件，上訴人對於中華民國八十九年五月十二日臺灣
士林地方法院第一審判決（八十六年度訴字第一０五五號），提起上訴，本院判決如
左：
      主      文
原判決廢棄。
確認被上訴人執有如台灣士林地方法院八十六年度票字第二五九二號民事裁定所示之
本票對上訴人之債權不存在。
臺灣士林地方法院八十七年度執字第七六七號清償票款強制執行事件所為之強制執行
程序應予撤銷。
第一、二審訴訟費用由被上訴人負擔。
      事      實
壹、上訴人方面：
一、聲明：如主文所示。
二、陳述：除與原判決記載相同予以引用外，補稱略以：
  (一)上訴人交付被上訴人之四百四十八台拷克機，先用以抵償支票票款，後改為設質
    。但該批質物，被上訴人未經上訴人同意，已予銷售一空，依被證三設質契約書
    ，被上訴人應依市價每台新台幣（下同）一萬四千元，共計六百二十七萬二千元
    賠償上訴人之損害。上訴人即依侵權行為之法律關係，以此損害金額除抵銷由該
    質權擔保借用支票之消費借貸債務一百四十五萬元外，即以其餘額抵銷系爭本票
    債務一百二十萬九千九百六十六元，被上訴人尚應返還上訴人三百六十一萬餘元
    。故系爭本票債權已因抵銷而不存在而請求判決如上訴之聲明第二項。
  (二)被上訴人擅將質物拷克機銷售一空，上訴人除依侵權行為之法律關係，請求賠償
    損害外，尚得依被上訴人未使上訴人所借支票兌現之債務不履行及銷售拷克機得
    利之不當得利法律關係為請求以與系爭本票債務相抵銷。
  (三)上訴人持被上訴人之支票向銀行貼現後業已全部清償完畢。
貳、被上訴人方面：未於言詞辯論期日到場，據於準備程序中所為聲明及陳述如左：
一、聲明：上訴駁回。
二、陳述：除與原判決記載相同予以引用外，補稱略以上訴人主張以損害賠償請求權
    與系爭本票債務抵銷，但是否有該請求權及其權利如何發生，受損害及得請求之
    金額，未據主張及證明，即無從使系爭本票債權因抵銷而不存在。
      理      由
一、被上訴人未於言詞辯論期日到場，查無民事訴訟法第三百八十六條各款所列情形
    ，爰依上訴人聲請，由其一造辯論而為判決。
二、上訴人起訴主張其為清償貨款而簽發系爭本票與被上訴人尚未清償，但兩造曾於
    其前之八十五年四月間換票使用，因上訴人簽發之三張支票均未兌現，乃以四百
    四十八台拷克機以每台一萬元之價格先代償借票債務，後再改為設質，以換取被
    上訴人支票之兌現。惟被上訴人簽發之同額三張支票亦僅其中一張金額一百四十
    五萬元之支票兌現外，餘二張亦未兌現。設質之拷克機已由被上訴人擅自銷售
    一空，上訴人就此應有侵權行為之損害賠償請求權及因被上訴人未履行使另二張
    支票兌現之債務，故亦有債務不履行之損害賠償請求權。均得以之與系爭本票債
    權相抵銷。並於上訴後主張被上訴人簽發之三張支票，上訴人雖均持向銀行貼現
    ，但除已兌現之一張支票票款一百四十五萬元於兩造間成立消費借貸關係外，其
    餘二張支票因未兌現，並已由上訴人向貼現銀行分期清償完畢，業經原審法院以
    八十七年度訴字第三九號民事判決就該二張被上訴人簽發而未兌現之支票，認兩
    造間無消費借貸關係存在，為被上訴人敗訴判決確定。則依兩造間之設質契約約
    定被上訴人應以每台一萬四千元之價格賠償上訴人，故除抵償已兌現支票之借款
    一百四十五萬元外，餘屬被上訴人之不當得利，上訴人自得併依不當得利之法律
    關係主張抵銷，使系爭本票債權不存在。復因被上訴人已據本票執行之裁定聲請
    強制執行中，故於原審追加訴之第二項請求撤銷該強制執行程序等語。
三、被上訴人則以拷克機係設定質權擔保互換支票之借貸債務，與系爭本票債務無關
    。本票既未獲付款，被上訴人之本票債權仍然存在。縱上訴人所借支票未兌現，
    乃屬另一新發生之債務不履行問題，亦與本件無涉。且因上訴人以該支票向銀行
    貼現，經銀行追索而與之成立和解，上訴人仍應負責。是上訴人不得依債務不履
    行之法律關係請求賠償損害，亦未據陳明侵權行為損害賠償請求權發生之原因及
    受損害與得請求之金額，故均無從與系爭本票債權抵銷等語置辯。
四、按以原審卷八十四頁被證三設質契約之記載，確係為擔保被上訴人之三張支票債
    權而設定，但被上訴人簽發之三張支票僅有面額一百四十五萬元之一張兌現。故
    質權雖與本件系爭本票債權無關。惟質物拷克機四百四十八台，上訴人於原審主
    張早已由被上訴人銷售一空（見原審卷九一頁背面準備書狀(四)），並於上訴後亦
    一再主張被上訴人擅自銷售該質物之事實，被上訴人迄未爭執。嗣經本院詢其是
    否已出售該批拷克機？被上訴人僅稱「容後查報」（見本院卷三三頁、四九頁及
    四六頁）而亦未為查報，應認上訴人之主張為真實可信。則上訴人主張依質權契
    約之約定，被上訴人應負侵權行為之損害賠償責任而依每台一萬四千元之價格計
    算損害金額，用以抵銷系爭本票債權，依上引質權契約所載被上訴人對質物應善
    盡照顧之義務，不得使之銹蝕、毀損或短缺，否則應依市價賠償之約定及兩造間
    過去買賣拷克機之送貨單所載每台單價一萬四千元（原審卷七０頁）之事實，核
    屬有據。
五、查上訴人以四百四十八台拷克機設質於被上訴人固在擔保其向被上訴人換票之借
    貸債務。然被上訴人所借三張支票僅其中金額一百四十五萬元之一張兌現，其餘
    二張未兌現。關於未兌現之該二紙支票，兩造間不發生消費借貸關係，業經原審
    就被上訴人請求返還借款事件以八十七年度訴字第三九號判決為被上訴人敗訴確
    定（原審卷一０六頁）。雖經上訴人以該支票貼現，曾由貼現之台灣中小企業銀
    行向被上訴人追索票款，然被上訴人並未清償而由上訴人清償完畢之事實，為被
    上訴人所不爭。應認兩造間就該二紙未兌現支票，並無何債之關係存在。是被上
    訴人出售拷克機應以每台一萬四千元市價計賠之總金額六百二十七萬二千元，抵
    償上開支票之借貸金額一百四十五萬元外，尚餘四百八十二萬二千元，以與系爭
    本票債權一百二十萬九千九百六十六元相抵銷，仍有餘額。應認系爭本票債權已
    因抵銷而不存在。且系爭本票已由被上訴人聲請強制執行中，有原審卷五十六頁
    原證八號執行處通知在卷可憑。上訴人乃訴請確認系爭本票債權不存在及撤銷強
    制執行程序，洵屬正當，應予准許。而上訴人所主張另依債務不履行之損害賠償
    請求權及不當得利返還請求權為抵銷，因屬重疊之合併起訴（數宗請求以單一之
    聲明達其數請求之同一目的），上訴所本侵權行為之法律關係之請求有理由如上
    述，則此二請求即毋庸再為斟酌。原審就上訴人所主張被上訴人已變賣拷克機及
    以其價額為損害賠償金額而為抵銷之請求，認上訴人未舉證而為其敗訴之判決，
    尚有違誤。上訴人執此指摘求予廢棄，為有理由，應予廢棄改判。
六、據上論結，本件上訴為有理由，依民事訴訟法第四百五十條、第七十八條、第四
    百六十三條、第三百八十五條第一項前段判決如主文。
中      華      民      國    八十九    年      八      月    二十九    日
                              民事第一庭
                                  審判長法  官  洪  仁  嘉
                                        法  官  湯  美  玉
                                        法  官  顧  錦  才
右正本係照原本作成。
如不服本判決，應於收受送達後二十日內向本院提出上訴書狀，其未表明上訴理由者
，應於提出上訴後二十日內向本院補提理由書狀（均須按他造當事人之人數附繕本）
上訴時應提出委任律師或具有律師資格之人之委任狀；委任有律師資格者，另應附具
律師及格證書及釋明委任人與受任人有民事訴訟法第四百六十六條之一第一項但書或
第二項（詳附註）所定關係之釋明文書影本。
中      華      民      國    八十九    年      八      月     三十     日
                                        書記官  洪  雪  娥
附註：
民事訴訟法第四百六十六條之一（第一項、第二項）：
對於第二審判決上訴，上訴人應委任律師為訴訟代理人。但上訴人或其法定代理人具
有律師資格者，不在此限。
上訴人之配偶、三親等內之血親、二親等內之姻親，或上訴人為法人、中央或地方機
關時，其所屬專任人員具有律師資格並經法院認為適當者，亦得為第三審訴訟代理人
。


司法院資訊處製作；財團法人民間司法改革基金會備份。
